【裁判字號】    91,訴,205
【裁判日期】    920306
【裁判案由】    新型專利舉發
【裁判全文】
臺北高等行政法院判決                              九十一年度訴字第二○五號
                              .
    原      告  甲○○
    訴訟代理人  桂齊恆律師
    被      告  經濟部智慧財產局
    代  表  人  蔡練生（局長）
    訴訟代理人  乙○○兼送達.
                丁○○
    參  加  人  丙○○
右當事人間因新型專利舉發事件，原告不服經濟部中華民國九十年十二月十二日經（
九○）訴字第○九○○六三二八○五○號訴願決定，提起行政訴訟，經本院裁定命參
加人獨立參加訴訟，本院判決如左：
    主  文
原告之訴駁回。
訴訟費用由原告負擔。
    事  實
一、事實概要：
    原告於民國八十六年六月三十日以「空氣清淨機負離子產生裝置」向被告前身即
    中央標準局（八十八年一月二十六日改制為經濟部智慧財產局）申請新型專利，
    經編訂為第00000000號審查，准予專利，於公告期滿後，發給新型第一
    三一二六三號專利證書（下稱系爭案）。嗣參加人以其不符新型專利要件，對之
    提出舉發，經被告審查為舉發成立之處分，原告不服，向經濟部提起訴願，經遭
    決定駁回，遂向本院提起行政訴訟。
二、兩造聲明：
  (一)原告聲明：
    1.訴願決定及原處分均撤銷。
    2.訴訟費用由被告負擔。
  (二)被告聲明：
    1.駁回原告之訴。
    2.訴訟費用由原告負擔。
  (三)參加人聲明：
    1.駁回原告之訴。
    2.訴訟費用由原告負擔。
三、兩造之爭點：系爭案是否有違專利法第九十八條第二項之規定，而不符新型專利
    要件？
  (一)原告主張之理由：
    1.按修正前專利法第九十七條規定：「稱新型者，謂對物品之形狀、構造或裝置
      之創作或改良。」又同法第九十八條第一及二項規定：「凡可供產業上利用之
      新型，無下列情事之一者，得依本法申請取得新型專利」及「新型係運用申請
      前既有之技術或知識，而為熟習該項技術者所能輕易完成時，雖無前項所列情
      事，仍不得依本法申請取得新型專利。」惟系爭案所欲保護的構造特徵是否有
      違反前揭法條規定，應先行確認系爭案的創作背景及目的之後，就參加人所提
      出的舉發理由及其證據進行審查及比較判斷。查系爭案在申請專利範圍主項中
      ，所記載的構造為，該空氣清淨機主要係於一機殼10內部設有可產生負離子之
      電路，並於機殼端面設有負離子產生裝置，藉以產生負離子，其主要特徵在於
      ：該負離子產生裝置主要係由一導電性之碳纖布20所構成，該呈柔軟性之碳纖
      布20表面具有為數眾多之絲尖線21，且碳纖布20兩端緣分別與機殼10內之電路
      連接，藉以利用碳纖布表面之絲尖線21產生負離子者。
    2.首先，在比較系爭案與引證案的構造及功效之前，必須先將系爭案的創作背景
      目的及方向先行釐清，由系爭案原說明書的第二頁創作摘要第六行記載有：「
      ．．．而達到大量產生負離子之目的，並可便於組裝。」；第三頁及第四頁中
      則記載有：傳統習用的空氣清淨機有二種型式（如第五及六圖所示），均存在
      有所產生的負離子數量不足及製造組裝不便的缺點，故創作目的即在於提供一
      種可快速大量產生負離子的產生裝置；第七頁第二段中記載有：「．．．利用
      碳纖布表面之絲尖線產生負離子，同時由於絲尖線之數量極多，故本創作可同
      時大量且快速的產生負離子．．．」；故綜觀系爭案於提出申請時，其主要的
      創作目的背景及所欲達到的功效等，均在可快速大量的產生負離子以提供使用
      ，並沒有欲達到具有可集塵功能的訴求，今不論被告或原訴願決定機關所提出
      的理由卻包含了系爭案無集塵功能，功效不及引證案的論點，此點實為原告所
      無法接受，也就是說，前次各審查機關在審查系爭案是否較系爭案在功效上有
      明顯增進，應僅可就「可否大量產生負離子或產生負離子的構造是否相同為考
      量依據」進行比較，除非系爭案在提出專利申請時，亦將具集塵功能列入其中
      一項所欲達到的功效，否則在此種不合理或不公平的比較條件之下，所獲得的
      論點當不足以採信，今被告及原訴願決定機關未能在審查中，將此爭點予以釐
      清，反而隨參加人不當的論點及理由，做為審查依據或條件，實對原告有失公
      允。
    3.又由系爭案申請專利範圍所界定的構造特徵，係界定在設有由導電性製成且與
      電路連接的碳纖布，於碳纖布上形成有多數的絲尖線，利用碳纖布的眾多絲尖
      線可放出快速大量的負離子，由於系爭案的碳纖布整體包括內部的各纖維絲線
      等均為可導電的碳纖材料，即使在長時間的使用之下，碳纖布內的各纖維材料
      仍然可導電並由其絲尖線產生大量的負離子；反觀，八十三年十二月二十一日
      公告之第00000000號「軟式空氣淨化集塵網構造」新型專利案（下稱
      引證案）由其說明書創作說明(3)及舉發理由書第(三)段內容均提及，其空氣淨化
      裝置所使用的導電活性碳網片(1)以網孔狀之泡棉或網布，經加工加入導電性活
      性碳，而成一導電之片體，二側設有非導性網片，使與導電活性碳網片間成互
      不連通，由於引證案所使用的導電活性碳網片係以泡棉或網布為主體，再加入
      活性碳，在高壓放電的環境下使用，此時於主體內部所加入的活性碳將漸漸的
      脫落，並在使用一段時間後，即完全脫落而呈現不導電或導電效果不良情形，
      因此，在負離子的產生數量方面將銳減或無法產生；故系爭案與引證案除了被
      告所認同的在構造上有明顯差異之外，在系爭案欲達到大量產生負離子的功效
      方面，引證案並不及且有無法使用產生負離子的可能。
    4.再就被告所質疑系爭案的導電片未設保護電路，易遭致電擊的危險，針對此點
      即可顯見各級審查機關的原審查委員對於運用高壓電路產生負離子的技術不了
      解，首先需陳明的是系爭案所使用的高壓放電電路並非所欲保護的構造，又由
      於此種高壓放電的電路中均設置有限制電流的電阻元件，使得經由接點通過導
      電性碳纖布為一種低電流高電壓，猶如日常大氣中經常可見到的靜電，因此，
      如同一般常識所知此種靜電並不會對人體造成傷害，更無危險性可言，此一考
      量顯為原審查委員多慮。由上述的分析說明，系爭案的主要創作目的及功效在
      於快速大量的產生負離子，此即為系爭案將導電性碳纖布設在機殼外側的特點
      之一，如此，即可在不藉助任何外力的作用之下，在較大空間中快速的產生大
      量負離子，且不影響人體的安全，針對此系爭案構造除了未被引證案所揭露之
      下，另系爭案可快速大量產生負離子的功效，則為引證案所不及，而有明顯功
      效上的增進。
    5.系爭案所設計的構造特徵，藉由眾多的絲尖線可同時大量且快速產生負離子的
      創作目的及功效，若被告或參加人對於系爭案前述可快速產生大量負離子的目
      的及功效，有不符新型專利要件之情事，則應具體舉出相關的公開證據予以證
      明，以參加人在舉發階段所提出的引證案而言，並無法證明本案的構造特徵不
      具進步性，雖引證案中記載有具有可集塵的功效，但此部分並非系爭案的訴求
      目的及功效，當然非為可據以比較的要件之一。就系爭案及引證案在技術手段
      及構造特徵的不同，兩者實有不同，就系爭案而言，其創作標的（名稱）為「
      負離子產生裝置」，為一導電性之碳纖布20所構成，該呈柔軟性之碳纖布20表
      面具有為數眾多之絲尖線21，另以碳纖布20表面之絲尖線21進行放電，可由絲
      尖線21的多數尖端大量且快速產生負離子的功效；而引證案之標的（名稱）為
      集塵網裝置，在具有網孔的兩導電性活性碳網片1之間安置一非導電性網片2，
      於三網片之外側設有絕緣框線 3，另以碳網片的各網孔放電，且可由各網孔生
      產生負離子及可進行集塵，故可清楚比較出系爭案的創作目的、構造特徵及所
      欲產生的功效等均與引證案完全不同。另可再參看原告所為之負離子量測試圖
      ，經由測試後亦可獲得系爭案可快速產生大量負離子的具體結論。
    6.原告雖於引證案的公司服務過，但於八十二年離職。二案的名稱不同，引證案
      屬於集塵網，原則上須空氣經過，系爭案屬於負離子的產生，二者技術不同。
  (二)被告主張之理由：
    1.經查系爭案與引證案之結構特徵，兩者均利用尖端放電原理產生負離子，並透
      過導電裝置與空氣清淨機之電路連接。系爭案之負離子係由碳纖布上之絲尖線
      所放出，引證案則利用碳網片，故系爭案之碳纖布加上絲尖線，為引證案導電
      活性碳網片之等效置換，在產生負離子之功效上並無增進。至原告所強調之可
      快速大量的產生負離子以供使用，基本上僅是在系爭案絲尖線或引證案活性碳
      之面積或密度上作增量即可，惟此種單純數量上之變化，是為熟習該項技術者
      所易於思及，難謂具功效之增進，故不具進步性。另原告雖稱系爭案並沒有欲
      達到具有可集塵功能的訴求，惟查系爭案創作名稱為空氣清淨機負離子產生裝
      置，今既無法獲致良好之集塵功效，當難以達到較佳之清淨空氣效果，併予指
      明。
    2.原告另稱就使用的持久性以及加工而言，系爭案較引證案更增進功效云云。惟
      查系爭案碳纖布之功效僅止於帶電，反觀引證案之導電活性碳網片則具帶電、
      吸附及除臭之功效，故系爭案僅是取引證案中帶電功效部分，作材質之簡易置
      換，難謂具進步性。另原告自行製作的集塵網測試圖，因其為原告自行製作，
      此部分因非引證案之實物，不表示意見。
  (三)參加人主張之理由：
    對於原告所作之測試因其為自行製作之集塵網，非引證案，不具證據力。原告本
    身在引證案之公司工作，並參與設計，二年前離開後才設計系爭案，其技術思想
    來自引證案。
    理  由
甲、程序方面：
    原告起訴時，被告代表人為陳明邦，嗣於九十一年九月九日變更為蔡練生，茲據
    被告新任代表人具狀聲明承受訴訟，核無不合，應予准許，合先明。
乙、實體方面：
一、原告於八十六年六月三十日以「空氣清淨機負離子產生裝置」向被告申請新型專
    利，經編訂為第00000000號審查，准予專利，於公告期滿後，發給新型
    第一三一二六三號專利證書。嗣參加人以其不符新型專利要件，對之提出舉發，
    經被告審查為舉發成立之處分，原告不服，向經濟部提起訴願，經遭決定駁回之
    事實，有參加人舉發申請書、被告九十年一月二十九日（九○）智專三（三）○
    五○五四字第○九○八九○○○○八○號專利舉發審定書及經濟部九十年十二月
    十二日經（九○）訴字第○九○○六三二八○五○號訴願決定書在卷可憑，堪信
    為真實。本件之爭點應為系爭「空氣清淨機負離子產生裝置」新型專利案，是否
    有違專利法第九十八條第二項之規定，而不符新型專利要件？
二、按「新型係運用申請前既有之技術或知識，而為熟習該項技術者所能輕易完成且
    未能增進功效，雖無前項所列情事，仍不得依本法申請取得新型專利。」專利法
    第九十八條第二項定有明文。查系爭案申請專利範圍為：1.一種空氣清淨機負離
    子產生裝置，該空氣清淨機主要係於一機殼內部設有可產生負離子之電路，並於
    機殼端面設有負離子產生裝置，藉以產生負離子，其特徵在於該負離子產生裝置
    主要係由一導電性之碳纖布所構成，該呈柔軟性之碳纖布表面具有為數眾多之絲
    尖線，且碳織布兩端緣分別與機殼內之電路連接，藉以利用碳纖布表面之絲尖線
    產生負離子者。2.如申請專利範圍第一項所述之空氣清淨機負離子產生裝置，其
    中機殼端面兩側分設有一端子夾，該兩端子夾可分別夾設於碳纖布兩端緣。3.如
    申請專利範圍第一項所述之空氣清淨機負離子產生裝置，其中機殼端面兩側分設
    有一導電片，且碳纖布背面塗佈有導電膠，而令碳纖布兩端緣可分別貼合於機殼
    端面之導電片上，並利用導電片及導電膠傳輸電流。
三、查引證案為八十三年十二月二十一日審定公告之第00000000號「軟式空
    氣淨化集塵網構造」新型專利案，其申請專利範圍為1.一種軟式空氣淨化集塵網
    構造，係包括：導電活性網片─為以網孔式泡棉或網布加入導電活性碳，而成之
    導電片體；非導電性網片–夾置於導電活性碳網片間，使成不導通狀態之泡棉、
    海棉或塑膠；絕緣框線–為將導電活性碳網片與非導電性網片於周緣連固成一體
    之線或框片；而於整體插置於空氣淨化器之導軌時，導電活性碳網片可分別與空
    氣淨化器預留之直流高壓導電彈片形成連通狀態者。2.如申請專利範圍第一項所
    述之軟式空氣淨化集塵網構造，其中該後方集塵用導電活性碳網片為與前方放電
    網片成可分離式構造，而可單獨抽換更新為其特徵者。按引證案係藉將網孔式泡
    棉或網布加入導電性活性碳，使成可導電活性碳網片，且亦係利用尖端放電效應
    射出負離子，但因其集塵網片為不規則之細胞枝狀網孔，配合可導電之特性，致
    集塵網片之空氣流徑上密佈間距小的縱橫枝網，可促使灰塵充分吸附負電荷或接
    觸正電極網。因此，系爭案與引證案之結構特徵，均係利用尖端放電原理產生負
    離子，使空氣中之灰塵與負離子結合而帶負電。系爭案負離子產生裝置主要係由
    一導電性之碳纖布所構成，該呈柔軟性之碳纖布表面具有為數眾多之絲尖線，再
    由碳纖布兩端緣與機殼內之電路連接，藉以利用碳纖布表面之絲尖線產生負離子
    ，而引證案之負離子則由導電活性碳網片產生，因此系爭案之碳纖布表面之絲尖
    線產生負離子與引證案之由導電活性碳網片，以不規則之細胞枝狀網孔，利用尖
    端放電效應射出負離子，為等效元件之置換，引證案與系爭案相較並無功效上之
    增進。原告雖主張系爭案所設計的構造特徵，藉由眾多的絲尖線可同時大量且快
    速產生負離子的創作目的及功效。但查，眾多的絲尖線可同時大量且快速產生負
    離子的功效，密度與面積增加之不規則之細胞枝狀網孔之活性碳網片亦可達成，
    此為熟習該項技術者所能輕易完成，亦不能以此認系爭案較引證案具進步性。
四、至原告主張引證案所使用的導電活性碳網片係以泡棉或網布為主體，再加入活性
    碳，在高壓放電的環境下使用，此時於主體內部所加入的活性碳將漸漸的脫落，
    並在使用一段時間後，即完全脫落而呈現不導電或導電效果不良情形部分。查依
    引證案專利說明書五、創作說明（４）倒數第七行所載，前導電活性碳（１）則
    可成固設或可拆卸式安裝於空氣淨化裝置（４）上，因此前導電活性碳既可拆卸
    更換安裝，原告所主張導電活性碳網片使用相當時間呈現不導電或導電效果不良
    情形，亦可獲得解決。
五、因此，系爭案由碳纖布上之絲尖線產生負離子之技術手段，為引證案導電活性碳
    網片利用尖端放電原理產生負離子之等效替換，非有超出預期之效果增進，應不
    具進步性。又系爭案申請專利範圍第二項、第三項所述之碳纖部以端子夾夾設或
    以導電膠貼合之附屬技術特徵，仍屬熟習該項技術者所能輕易完成且未能增進功
    效，亦不能以該附屬技術特徵，認具進步性。從而被告以系爭案違反專利法第九
    十八條第二項規定，而為「舉發成立，應撤銷專利權」之處分，應屬合法，訴願
    決定予以維持，亦屬妥適。原告主張前詞，聲請撤銷訴願決定及原處分，為無理
    由，應予駁回。
據上論結，本件原告之訴為無理由，爰依行政訴訟法第九十八條第三項前段，判決如
主文。
中      華      民      國    九十二    年      三      月      六      日
                        臺 北 高 等 行 政 法 院   第 三 庭
                                           審 判 長 法  官  姜素娥
                                                    法  官  林文舟
                                                    法  官  陳國成
右為正本係照原本作成。
如不服本判決，應於送達後二十日內，向本院提出上訴狀並表明上訴理由，如於本判
決宣示後送達前提起上訴者，應於判決送達後二十日內補提上訴理由書（須按他造人
數附繕本）。
中      華      民      國    九十二    年      三      月      七      日
                                                    書記官  王英傑


司法院資訊處製作；財團法人民間司法改革基金會備份。
